【裁判字號】    92,判,1197
【裁判日期】    920910
【裁判案由】    新型專利異議
【裁判全文】
最  高  行  政  法  院  判  決                  九十二年度判字第一一九七號
    上  訴  人  乙○○
    訴訟代理人  甲○○
    被 上訴 人  經濟部智慧財產局
    代  表  人  蔡練生
    參  加  人  喬日電業股份有限公司
    代  表  人  丙○○
右當事人間因新型專利異議事件，上訴人對於中華民國九十一年六月二十日臺北高等
行政法院九十年度訴字第五一九一號判決，提起上訴，本院判決如左：
    主  文
上訴駁回。
上訴審訴訟費用由上訴人負擔。
    理  由
一、本件上訴人在原審起訴主張：（一）引證一即八十二年六月二十一日審定公告之
    第00000000號「具保護線路之開關結構」新型專利案（下同）係一種保
    護線路之開關結構，其專利範圍主要係於相互組合之殼體與表殼間形成有一槽部
    ，槽部上方樞設有一壓塊，壓塊一端底部連設有一連動片，又槽部底端嵌設有三
    組接線片，其中兩組接線片上分設有白金接點及一接觸簧片，該接觸簧片一端並
    延伸至另一接線片之上方，該端部亦設有白金接點，得與另一接線片上之白金接
    點相互接觸，又該端部並與前述連動片下端連銜接，俾使壓塊與接觸簧片構成連
    動；以上述開關結構得以於電流過載時，藉由接觸簧片表面曲張度改變，自動跳
    脫以切斷電源，而確保用電安全。（二）引證二即八十三年七月十三日申請，八
    十四年十一月一日審定公告之第00000000號追加一新型專利案（下同）
    係引證一之追加專利，其專利範圍主要係於相互組合之殼體與表殼間形成有一槽
    部，槽部上方樞設有一壓塊，該壓塊之內部一端連設有一連動片，而該槽部底端
    嵌設有三組接線片，其中兩組接線片上分設有白金接點及一接觸簧片，該接觸簧
    片一端並延伸至另一接線片之上方，該端部亦設有白金接點，得與另一接線片上
    之白金接點相互接觸，又該端部與該連動片下端連接，俾使壓塊與接觸簧片構成
    連動，當電流過載時，可藉由接觸簧片表面曲張度改變，而得以自動跳脫以切斷
    電源，其特徵為：「該弧形彈片另端係嵌卡於槽部內部壁面所設之嵌槽中，並設
    有一調整螺絲自該壁之下部向上穿設，並穿過該弧形彈片端末之嵌口而與該調整
    螺絲之環缺口嵌合，使之可以微量調整弧形彈片之角度，進而改變該弧形簧片與
    該接觸簧片橋接之弧度，以針對不同伏特數、安培數之電源及所接之負載作一反
    應靈敏之調整。」（三）系爭專利案則為保護電流過載安全開關之切換結構，其
    本體在頂部開孔樞設切換鈕，一側開口設有蓋子，本體內部係為一槽室，槽室內
    安置一與端子可導通之接點，其主要特徵在於：在切換鈕內一端，同軸軸穿定位
    絕緣驅動件、連接件，連接件一側係為夾設導片一端，導片該端係突設有一面向
    迴路接點的觸導塊；一絕緣驅動件，一端連結彈性件一端，彈性件另端係定位在
    本體內壁，本體內壁另一側對應絕緣驅動件而設有弧槽，絕緣驅動件對應端係形
    成塊狀之滑抵足；當電流過載而使導片變形跳脫接點時，導片連同絕緣驅動件，
    利用絕緣驅動件滑動至弧槽定位而能使阻斷迴路的安全狀態更可定位確實。（四
    ）將系爭專利案與引證一、引證二比較，無論結構、裝置及結構功能或技術手段
    實質相同，爰分述於下：(1)就元件之結構方面：系爭專利案之絕緣驅動件、滑抵
    足、彈性件與導片之組合結構配置，等同於引證一、二所揭露之接觸簧片、凸緣
    與弧形彈片組合結構配置；即彈性件尾端結合於本體〔定位塊，該定位塊之設置
    為多餘〕，相同於引證一、二之弧形彈片尾端定嵌組於殼體；絕緣驅動件前端滑
    抵足抵頂於本體壁及弧槽，相同於接觸簧片前端凸緣接觸抵接於弧形彈片前端之
    開口。所不同者：系爭專利案之導片在此組合結構中，並無任何具體功能，僅具
    有導電及受熱變形之效用，該等功能在引證一、二之接觸簧片為基本函括功能。
    被上訴人所謂引證一、二並未揭露系爭專利案絕緣驅動件、滑抵足、弧槽等配置
    ，實為狹義之構件形狀解釋；廣義而言，該絕緣驅動件、滑抵足、弧槽分別為引
    證一、二之接觸簧片前端、凸緣、弧形彈片之開口，足見系爭專利案之結構配置
    業經引證一、二所分別對應揭露，應不具新穎性。(2)就結構具體功能方面：專利
    之創作在於形狀、結構、裝置之具體功效考量，並非在於直接或間接之連動，系
    爭專利案之彈性件在於提供產生舒張之彈性，使絕緣驅動件抵頂於殼體，而在電
    流過載時導片應變向上彈起跳脫時，使導片定位於斷路狀態；而引證一、二之弧
    形彈片在電流過載時，接觸簧片應變向上彈起跳脫，直接連動弧形彈片前端舒張
    向上，使接觸簧片確實定位於斷路狀態。兩者間，僅有彈性件與弧形彈片在彈力
    應用之間接或直接之不同，有關實用性之具體結構功能上，則為實質對應相同。
    故在結構配置之新穎性上，系爭專利案之彈性件仍不脫離引證一、二之實質範疇
    ，缺乏創作之新穎性。被上訴人以系爭案之彈性件並未與導片相接，其餘透過絕
    緣驅動件與切換鈕樞連而連動，引證一、二之弧形彈片一端則係與導片接觸簧片
    相嵌接，另端嵌掣於殼體，而為引證一、二無法證明系爭專利案有違新穎性之認
    定，自非適法。(3)被上訴人又以系爭專利案為了改進導片的定位性，其絕緣驅動
    件與連接件均樞接於切換鈕底下，當導片跳脫，得透過連接件同步帶起絕緣驅動
    件，而配合滑抵足斜弧面順勢迅速地進入弧槽，確定導片跳脫觸導塊的安全距離
    ，除非按下切換鈕，否則導片不會因彈性件的任何彈性問題而影響該安全狀況，
    確保切斷迴路之效果等，認定系爭專利案之跳脫定位性功效較引證一、二增進。
    惟查，引證一、二對於接觸簧片（相對於系爭專利案之導片）切斷迴路的定位，
    當電流過載使接觸簧片變形向上跳脫時，弧形彈片被接觸簧片之前端凸緣帶動向
    上，原被下壓呈更彎曲而蓄積彈性回復張力的弧形彈片回復原狀，且弧形彈片之
    前端開孔與接觸簧片之前端凸緣扣合，提供確實將接觸簧片定位於切斷迴路之具
    體功效，實無如系爭專利案另設絕緣驅動件、滑抵足與弧槽之必要。是以在結構
    之定位性上，系爭專利案根本不具創作之進步性。(4)上訴人對於系爭專利案之絕
    緣驅動件是否有能力克服摩擦力而跳開，在製作之技術上無困難乙節，雖不再質
    疑；然而，任何熟習物理磨擦力特性之技術人員在為一項研發改進之創作時，必
    會排除不必要的連動機構阻力，系爭專利案之絕緣驅動件之滑抵足與本體接觸時
    ，會產生不必要的磨擦阻力，故即使可克服磨擦力，亦將造成跳脫上之不順暢，
    更增加實施時發生故障的可能性，降低創作的進步性及實用性。引證一、二採用
    弧形彈片與接觸簧片之直接扣合可以完全達到將接觸簧片定位於斷路之狀態；相
    對於引證一、二之跳脫定位性而言，系爭專利案的絕緣驅動件實屬多餘之元件且
    增加速動之複雜性，應無創作上之實用性、進步性可言。(5)比對專利結構或特徵
    之異同，應從具體特徵之形狀、結構、裝置、技術手段、實質結構功能等具體事
    項著眼，判斷該專利是具有新穎性、實用性及進步性，而非僅從表面之組件形狀
    、裝置位置或所稱之目的性訴求上論斷該申請在後的專利案權利之有無。是以，
    當一後准之專利案比對於引證前案或公開之資料文件之形狀、結構、裝置等實質
    技術手段，而致之論點，為技術手段實質相同之認定者，則應認定為不具新穎性
    、進步性；即使該比對專利仍具備實用性，仍應屬失去專利權授與之基礎。而如
    前所述，系爭專利案與引證一、二之結構、裝置及其結構功能或技術手段實質相
    同，系爭專利案為達定位性功效，所增加之絕緣驅動件、滑抵足、弧槽，只增加
    結構上連動之負擔及製作成本，與引證一、二相較並無結構或裝置之新穎性、進
    步性；且引證一、二所採用之弧形彈片與接觸簧片直接連動及確實定位於電路斷
    路之實質技術手段，在上位概念之理論上，包含系爭專利案之基本技術手段，甚
    且，在結構上及經濟效益之成本上，遠優於系爭專利案，足證系爭專利案不具備
    新穎性、進步性及實用性，為此訴請為撤銷訴願決定及原處分之判決。
二、被上訴人則以：（一）上訴人主張系爭專利案之絕緣驅動件、滑抵足、彈性件與
    導片之組合結構配置，對應相等於引證一、二所揭露之接觸簧片凸緣與弧形彈片
    組合結構配置；惟查引證一、二並未揭露系爭專利案之絕緣驅動件之配置，系爭
    專利案之絕緣驅動件與本體內壁之間套抵一彈性件，絕緣驅動件並形成滑抵足而
    能滑入或滑出於本體內壁的弧槽，而連接件透過一端夾定導片，連接件與絕緣驅
    動件頂端均樞連於切換鈕，因此電流過載之時，導片跳脫導通接觸點得因滑抵足
    確實地進入弧槽，徹底確保導片在開關安全狀態，其整體結構特徵與引證一、二
    並不相同。（二）上訴人主張專利之創作在於形狀、結構、裝置之具體功效考量
    ，並非在於直接或間接之連動；惟查，系爭專利案彈性件與引證一、二弧形彈片
    之形狀、連動結構及動作特徵俱不相同，兩者所獲致之功效亦非同一，因此難謂
    系爭專利案彈性件之結構不具新穎性。（三）上訴人又主張系爭專利案在結構之
    定位性上及功能上皆不具進步性；然，系爭專利案為了改進導片的定位性，而設
    計絕緣驅動件與弧槽，且絕緣驅動件與連接件均樞連於切換鈕底下，當導片跳脫
    ，得透過連接件同步帶起絕緣驅動件而配合滑抵足斜弧面順勢迅速地進入弧槽，
    確定導片跳脫觸導塊的安全距離，故就跳脫定位性功效而言，系爭專利案較引證
    一、二增進，自難謂系爭專利案另設絕緣驅動件、滑抵足與弧槽為多餘之設計。
    （四）上訴人復質疑系爭專利案之絕緣驅動件是否能克服摩擦力而跳開乙節；查
    ，系爭專利案特意將滑抵足的圓弧斜面，配合弧槽在開口所設的弧度及彈性件一
    端定位，使滑抵足在隨導片爬升時，彈性件被壓縮而預儲伸張彈性，當滑抵足弧
    度稍接觸弧槽開口便能配合彈性件瞬間伸張的彈力而迅速進入弧槽定位，塑膠製
    品可以在表面形成光滑面，技術上並無困難度等語資為抗辯。
三、參加人在原審之參加意旨略謂：（一）引證一、二中並未揭露系爭專利案中的絕
    緣驅動件，系爭專利案之絕緣驅動件與本體內壁間套抵彈性件，絕緣驅動件形成
    滑抵足而能滑入或滑出本體內壁的弧槽，連接件透過一端夾定導片，連接件與絕
    緣驅動件頂端均樞連於切換鈕，電流過載時，導片跳脫導通接觸點得因滑抵足確
    實進入弧槽，可確保導片在開關安全狀態，其整體結構特徵與引證一、二中所揭
    露的接觸簧片、凸緣與弧形彈片組合結構不同。（二）系爭專利案與引證一、二
    弧形彈片的形狀、連動結構及動作均不相同，兩者所能達到的功效亦不相同，難
    謂系爭專利案彈性件結構不具「新穎性」。（三）系爭專利案改進導片的定位性
    ，故設計絕緣驅動件與弧槽，絕緣驅動件與連接件均樞連於切換鈕底下，導片跳
    脫時，可透過連接件同步帶起絕緣驅動件，配合滑抵足斜弧面順勢迅速地進入弧
    槽，以確定導片跳脫觸導塊的安全距離，以跳脫定位功效上，系爭專利案較引證
    一、二為增進，故難謂系爭專利案設置絕緣驅動件、滑抵足與弧槽屬多餘。（四
    ）系爭專利案將滑抵足的圓弧斜面，配合弧槽在開口所設的弧度，配合彈性件一
    端定位，使滑抵足在隨導片爬升，彈性件被壓縮預儲伸張彈性，當滑抵足弧度稍
    接觸弧槽開口便能配合彈性瞬間伸張的彈力而迅速進入弧槽定位，塑膠製品可以
    於表面形成光滑面，於技術上並無困難。綜上所述，系爭專利案的結構特徵與引
    證一、二中所揭示的結構相較，不但結構特徵不同，且系爭專利案亦無運用申請
    前既有之技術或知識，而為熟習該項技術者所能輕易完成且未能增進功效致違反
    專利法規定之情形等語。
四、原審斟酌全辯論意旨及調查證據之結果，以：就上訴人於異議時，質疑系爭專利
    案之絕緣驅動件是否能克服摩擦力而跳開，其在製作之技術上有無困難乙節，被
    上訴人以「系爭專利案特意將滑抵足的圓弧斜面，配合弧槽在開口所設的弧度及
    彈性件一端定位，使滑抵足在隨導片爬升時，彈性件被壓縮而預儲伸張彈性，當
    滑抵足弧度稍接觸弧槽開口便能配合彈性件瞬間伸張的彈力而迅速進入弧槽定位
    ，塑膠製品可以在表面形成光滑面，技術上並無困難度」等情答辯，原審審理中
    ，上訴人亦陳明不再質疑，則此部分即無再為審酌之必要，先予明。本件參加
    人以「保護電流過載安全開關之切換結構」申請新型專利，經被上訴人審查後准
    予專利。上訴人於公告期間以系爭專利案無論結構、裝置及結構功能或技術手段
    均與引證一、引證二實質相同，有違專利法第九十七條、第九十八條第一項第一
    、二款及第二項之規定，不符新型專利要件，而檢據引證一、引證二提起異議。
    被上訴人審查後，以「引證一、二並未揭露系爭專利案之絕緣驅動件之配置，系
    爭專利案之絕緣驅動件與本體內壁之間套抵一彈性件，絕緣驅動件並形成滑抵足
    而能滑入或滑出於本體內壁的弧槽，而連接件透過一端夾定導片，連接件與絕緣
    驅動件頂端均樞連於切換鈕，因此電流過載之時，導片跳脫導通接觸點得因滑抵
    足確實地進入弧槽，徹底確保導片在開關安全狀態；且引證一、二之弧形彈片設
    置形態與系爭專利案彈性件並不相同，系爭專利案之彈性件並未與導片相接，其
    係透過絕緣驅動件與切換鈕樞連而連動，引證一、二之弧形彈片一端則係與導片
    相段接，另端嵌掣於殼體；又系爭專利案為改進導片的定位性，而設計絕緣驅動
    件與弧槽，絕緣驅動件與連接件均樞連於切換鈕底下，當導片跳脫，得透過連接
    件同步帶起絕緣驅動件而配合滑抵足斜弧面順勢迅速地進入弧槽，確定導片跳脫
    觸導塊的安全距離，除非按下切換鈕，否則導片不會因彈性件的任何彈性問題而
    影響該安全狀態，確保切斷迴路之效果，其跳脫定位性功效較引證一、二增進」
    等語，認定系爭專利案並無上訴人所述有違專利法第九十七條、第九十八條第一
    項第一、二款及第二項規定之情形，而為「異議不成立」之處分。經查：凡對物
    品之形狀、構造或裝置之創作或改良，而可供產業上利用者，得依專利法第九十
    七條暨第九十八條第一項規定申請取得新型專利。而對於公告中之新型，任何人
    認有違反同法第九十七條至第九十九條規定，提起異議者，依第一百零二條規定
    ，得自公告之日起三個月內，備具異議書，附具證明文件，向專利專責機關提起
    之。從而，系爭專利案有無違反專利法情事而應不予專利，依法應由異議人附具
    證據證明之，倘其證據不足以證明系爭專利案有違專利法之規定，自應為異議不
    成立之處分。引證一係一種保護線路之開關結構，其專利範圍主要係於相互組合
    之殼體與表殼間形成有一槽部，槽部上方樞設有一壓塊，壓塊一端底部連設有一
    連動片，又槽部底端嵌設有三組接線片，其中兩組接線片上分設有白金接點及一
    接觸簧片，該接觸簧片一端並延伸至另一接線片之上方，該端部亦設有白金接點
    ，得與另一接線片上之白金接點相互接觸，又該端部並與前述連動片下端連銜接
    ，俾使壓塊與接觸簧片構成連動；以上述開關結構得以於電流過載時，藉由接觸
    簧片表面曲張度改變，自動跳脫以切斷電源，而確保用電安全。引證二係引證一
    之追加專利，其專利範圍主要係於相互組合之殼體與表殼間形成有一槽部，槽部
    上方樞設有一壓塊，該壓塊之內部一端連設有一連動片，而該槽部底端嵌設有三
    組接線片，其中兩組接線片上分設有白金接點及一接觸簧片，該接觸簧片一端並
    延伸至另一接線片之上方，該端部亦設有白金接點，得與另一接線片上之白金接
    點相互接觸，又該端部與該連動片下端連接，俾使壓塊與接觸簧片構成連動，當
    電流過載時，可藉由接觸簧片表面曲張度改變，而得以自動跳脫以切斷電源，其
    特徵為：「該弧形彈片另端係嵌卡於槽部內部壁面所設之嵌槽中，並設有一調整
    螺絲自該壁之下部向上穿設，並穿過該弧形彈片端末之嵌口而與該調整螺絲之環
    缺口嵌合，使之可以微量調整弧形彈片之角度，進而改變該弧形簧片與該接觸簧
    片橋接之弧度，以針對不同伏特數、安培數之電源及所接之負載作一反應靈敏之
    調整。」；系爭專利案則為保護電流過載安全開關之切換結構，其本體在頂部開
    孔樞設切換鈕，一側開口設有蓋子，本體內部係為一槽室，槽室內安置一與端子
    可導通之接點，其主要特徵在於：在切換鈕內一端，同軸軸穿定位絕緣驅動件、
    連接件，連接件一側係為夾設導片一端，導片該端係突設有一面向迴路接點的觸
    導塊；一絕緣驅動件，一端連結彈性件一端，彈性件另端係定位在本體內壁，本
    體內壁另一側對應絕緣驅動件而設有弧槽，絕緣驅動件對應端係形成塊狀之滑抵
    足；當電流過載而使導片變形跳脫接點時，導片連同絕緣驅動件，利用絕緣驅動
    件滑動至弧槽定位而能使阻斷迴路的安全狀態更可定位確實等情，有各該專利公
    告附於原處分卷可稽，復為兩造所不爭，自堪認定無訛。上訴人主張系爭專利案
    之絕緣驅動件、滑抵足、彈性件與導片之組合結構配置，等同於引證一、二所揭
    露之接觸簧片、凸緣與弧形彈片組合結構配置，故實質結構仍屬相同，系爭專利
    案應不具新穎性云云。惟，上訴人並不否認引證一、二中並無所謂之絕緣驅動件
    、滑抵足、彈性件與導片之結構元件，且於原審審理中自承系爭專利案與引證一
    、二結構上有些許差異，足見被上訴人及參加人主張引證一、二中並未揭露系爭
    專利案中的絕緣驅動件、滑抵足、彈性件與導片等構件乙節，應可信實。再，依
    系爭專利案及引證一、二之專利範圍所載，系爭專利案之絕緣驅動件與本體內壁
    間套抵彈性件，絕緣驅動件形成滑抵足而能滑入或滑出本體內壁的弧槽，連接件
    透過一端夾定導片，連接件與絕緣驅動件頂端均樞連於切換鈕，電流過載時，導
    片跳脫導通接觸點得因滑抵足確實進入弧槽，可確保導片在開關安全狀態。而引
    證一、二係以弧形彈片在電流過載時，接觸簧片應變向上彈起跳脫，直接連動弧
    形彈片前端舒張向上，使接觸簧片確實定位於斷路狀態。則系爭專利案之整體結
    構特徵與引證一、二並不相同，亦堪認定，是上訴人主張系爭專利案不具新穎性
    云云，即無足採。上訴人又主張系爭專利案不具創作之進步性且系爭專利案另設
    絕緣驅動件、滑抵足與弧槽為多餘之設計等語。惟，引證一、二對於接觸簧片切
    斷迴路的定位係當電流過載時，藉由接觸簧片表面曲張度改變，自動跳脫以切斷
    電源方式為之；而系爭專利案為了改進導片的定位性，則將絕緣驅動件與連接件
    均樞接於切換鈕底下，當導片跳脫，得透過連接件同步帶起絕緣驅動件，而配合
    滑抵足斜弧面順勢迅速地進入弧槽，確定導片跳脫觸導塊的安全距離，除非按下
    切換鈕，否則導片不會因彈性件的任何彈性問題而影響該安全狀況，確保切斷迴
    路之效果。就跳脫定位性功效而言，系爭專利案自較引證一、二增進，實難謂系
    爭專利案不具進步性；至系爭專利案配置絕緣驅動件、滑抵足與弧槽，乃依設計
    需要所需，尚難謂屬多餘之設計。再，上訴人亦陳稱系爭專利案所增加之絕緣驅
    動件、滑抵足、弧槽，係為達定位性功效，則其無法舉證證明系爭專利案與引證
    一、二之結構、裝置及其結構功能或技術手段實質相同，卻空言主張系爭專利案
    與引證一、二之結構、裝置及其結構功能或技術手段實質相同，且所增加之絕緣
    驅動件、滑抵足、弧槽，只增加結構上連動之負擔及製作成本，與引證一、二相
    較未具進步性，亦非可取。綜上所述，系爭專利案既與引證一、二之設置構造不
    同，且就跳脫定位性功效方面，又較引證一、二增進，則引證一、二自不足以證
    明系爭專利案有違新穎性及進步性規定。況觀諸系爭專利案專利說明書及申請專
    利範圍，其所強調者係絕緣驅動件與弧槽之定位性，系爭專利案並無不能達成其
    創作目的之情形，要難謂系爭專利案亦係運用相同之阻斷安全迴路的基本原理，
    即不符新型專利進步性之要件，上訴人所述，並非有據。從而，被上訴人據以認
    定系爭專利案並無違反專利法第九十七條、第九十八條第一項第一、二款及第二
    項之規定，因而為上訴人敗訴之判決。
五、本院核原判決依上開規定及說明，尚無違誤，上訴意旨仍執陳詞，指摘原判決不
    當，聲明廢棄。惟按對於高等行政法院判決之上訴，非以其有行政訴訟法第二百
    四十三條第一項或第二項各款所列違背法令為理由，不得為之。本件上訴意旨仍
    執陳詞，一再爭執系爭專利案不具新穎性及進步性，然對於原判決有何行政訴訟
    法第二百四十三條第一、二項所規定違背法令之具體事由，均未及，依上開規
    定，於法尚有未合。況原判決對上訴人所訴系爭專利案不具新穎性及進步性等情
    ，均已詳予剖析指駁，上訴意旨無非上訴人持其主觀法律見解之歧異，斤斤指摘
    ，核無足取。從而本件上訴意旨難謂為有理由，應予駁回。
據上論結，本件上訴為無理由，爰依行政訴訟法第二百五十五條第一項、第九十八條
第三項前段，判決如主文。
中    華    民    國    九十二      年      九        月      十        日
                    最 高 行 政 法 院  第 二 庭
                                審 判 長 法  官      陳  石  獅
                                         法  官      吳  明  鴻
                                         法  官      彭  鳳  至
                                         法  官      高  啟  燦
                                         法  官      黃  合  文
右  正  本  證  明  與  原  本  無  異
                                         法院書記官  張  雅  琴
中    華    民    國    九十二      年      九        月      十九      日


司法院資訊處製作；財團法人民間司法改革基金會備份。
